臺灣高等法院高雄分院刑事判決　　　　　　　　　九十三年度上更(一)字第九九號
　　上　訴　人
　　即　被　告　丙○○
　　選任辯護人　戴國石律師
　　　　　　　　蔡吉記律師
右上訴人因誣告案件，不服臺灣屏東甲方法院八十九年度訴字第一六一號中華民國八
十九年十一月六日第一審判決（起訴案號：臺灣屏東甲方法院檢察署八十八年度偵續
字第一○五號），提起上訴，本院判決如左：
    主  文
原判決撤銷。
丙○○無罪。
    理  由
一、公訴意旨略以：被告丙○○係廣達航空貨運承攬有限公司（以下簡稱廣達公司）
    之負責人，廣達公司之總經理林超忠（已死亡）與乙○○則為多年之朋友，林超
    忠並曾向乙○○借款，迄民國八十六年二月中旬，林超忠已向乙○○借款達新台
    幣（下同）二百二十萬元，嗣林超忠即交付面額分別為一百十二萬八千五百元（
    票號0000000，以下簡稱Ａ支票）、八十一萬二千五百元（票號0000
    000，以下簡稱Ｂ支票）、九十八萬七千二百元（票號0000000，以下
    簡稱Ｃ支票）及七十五萬三千九百元（票號0000000，以下簡稱Ｄ支票）
    支票四張予乙○○，作為清償之用，並將Ａ、Ｂ二張支票兌現，惟被告於同年三
    月十日至屏東縣東港鎮找乙○○表明前揭支票均屬廣達公司所有，乙○○無權持
    有，嗣經協商後乙○○將未提示之Ｃ、Ｄ支票交由被告取回，詎被告竟基於誣告
    之犯意，意圖使乙○○受刑事之處分，在Ａ、Ｂ二張支票背面偽造廣達公司戳記
    ，而於八十六年四月廿三日具狀向臺灣屏東甲方法院檢察署告訴乙○○侵占一百
    九十四萬一千元，並提供以Ａ、Ｂ支票正面加上Ｃ、Ｄ支票之背面，以不實之證
    據虛構事實，足生損害於乙○○。因認被告涉犯刑法第一百六十九條第一、二項
    之誣告及同法第二百十六條、第二百十條變造私文書等罪嫌云云。
二、按犯罪事實應依證據認定之，無證據不得認定犯罪事實；不能證明被告犯罪者，
    應諭知無罪之判決，刑事訴訟法第一百五十四條第二項及第三百零一條第一項分
    別定有明文。又事實之認定，應憑證據，如未能發現相當證據，或證據不足以證
    明，自不能以推測或擬制之方法，為裁判之基礎（最高法院四十年台上字第八六
    號判例參照）。次按誣告罪之成立，須其申告內容完全出於憑空捏造虛構，若所
    申告尚非全然無因，或懷疑有此事實而為申告，祇因缺乏積極證明致被誣告人不
    受訴追處罰者，雖不能證明其所訴係屬實在，然尚無積極證據證明其確係故意虛
    構者，則告訴人本缺乏誣告之故意，尚難遽以誣告罪責論處（最高法院四十三年
    臺上字第二五一號、四十四年臺上字第八九二號、四十六年臺上字第九二七號判
    例意旨可參）。是刑法誣告罪之成立，必以犯人明知所訴虛偽為構成要件，若誤
    認有此事實，或以為有此嫌疑，或僅因缺乏積極證明，致被誣告人不受追訴處罰
    者，尚難遽以誣告論罪。
三、本件公訴人認被告涉有前揭誣告罪嫌，無非以告訴人乙○○之指訴，另前揭Ａ、
    Ｂ支票正本經函請第一商業銀行東港分行檢送比對結果，確認Ａ、Ｂ支票之背面
    並無廣達公司之戳記，堪認係被告以臨訟變造前揭支票影本使人產生該支票係廣
    達公司所收票據之聯想，其誣告等犯意甚明云云，為其論據。惟訊據被告堅決否
    認有何誣告犯行，辯稱：乙○○所持有之上述四張支票，係被告所屬之廣達公司
    承攬佳智興業股份有限公司（下稱佳智公司）貨物，而由佳智公司交付與廣達公
    司之費用，當時因付款人為第一商業銀行東港分行，如在台北之行庫託收，須將
    支票轉至東港分行，託收時間長達七日以上，被告為求兌現速度，乃依當時任總
    經理之林超忠建議，將支票交與林超忠，由林超忠委託東港之友人乙○○先行託
    收，再匯款至台北，以節省票據匯兌之時間，嗣林超忠過世，被告乃南下向乙○
    ○取回上述四張支票，惟Ａ、Ｂ二張支票已經乙○○兌現，被告僅取回Ｃ、Ｄ二
    張支票，至林超忠至如何積欠乙○○款項，並無任何證據，因而廣達公司乃由被
    告為代表人提起侵占之訴訟，其來有自，並非虛構事實，且廣達公司提起訴訟時
    ，相關證據資料，係由公司會計郭汶燕整理，再交與律師，當時廣達公司留存Ａ
    、Ｂ二張支票之正面影本，而該Ａ、Ｂ二張支票係由蔡佳安背書提示取款，蔡佳
    安係由乙○○處取得支票，因當時未具體說明情形，而一併將Ｃ、Ｄ二張支票附
    為證據，遭致公訴人誤會被告以Ｃ、Ｄ二張支票背面變造為Ａ、Ｂ二張支票背面
    。依郭汶燕表示，影印Ｃ、Ｄ支票背面，其用意是請律師調查Ｃ、Ｄ二張支票原
    背書人蔡佳安與乙○○之關係為何，公訴人認被告變造證據，顯有誤會；被告沒
    有同意Ａ、Ｂ二張支票作為抵償林超忠欠乙○○的債務，而且這二張支票是公司
    的支票，被告不可能同意去抵償林超忠的私人債務，何況被告也不清楚林超忠和
    乙○○之間的債務關係，故主觀認定乙○○侵占Ａ、Ｂ二張支票等語。
四、經查：
  (一)上開Ａ、Ｂ、Ｃ、Ｄ四張支票，均係被告所屬之廣達公司承攬佳智公司之貨物，
    而由佳智公司支付與被告公司之費用，有被告於八十六年度偵字第三三六四號侵
    占案件中提出之支票及請款明細影本附卷可稽，且經證人即佳智公司負責人林萬
    吉於本院前審到庭證稱：「（問：是否曾經開支票給廣達公司林超忠抵償貨款？
    ）有的。」、「（問：本件這兩張支票是否你開給廣達公司的貨款？）是我們的
    支票，開給林超忠的全部都是貨款。」等語屬實（見本院上訴卷第一○一頁），
    嗣該支票交由當時任廣達公司總經理之林超忠委託告訴人提示等情，亦經證人即
    廣達公司會計郭汶燕證述在卷（見偵查卷第五七、五八頁），告訴人亦自承：「
    （問：廣達公司有無委託你在東港代收支票？）都是林超忠委託我的。」、「（
    問：這四張支票是不是他委託你代收的？）是的。」等語明確（見本院上訴卷第
    三三、三四頁），且據告訴人指稱，林超忠積欠伊二百二十萬元，惟就該四張支
    票金額核計，共有三百六十八萬二千一百元，如林超忠未代廣達公司委託告訴人
    提示支票，豈有借貸二百二十萬元，而交付三百六十八萬餘元之支票之理？足見
    被告辯稱上開四張支票係交由林超忠委託告訴人提示一節，應非虛詞。
  (二)告訴人雖指稱：上開支票是林超忠積欠伊借款達二百二十萬幾元，交付該四張支
    票指明扣除伊欠款後，剩下的錢匯入其指定的帳戶，故Ａ、Ｂ兩張支票兌現後，
    伊就將錢留下來等語（見本院上訴卷第三三、三四頁），惟其亦陳稱：「（問：
    林超忠欠你的錢是私人，還是公司的，你知道嗎？）他是私人欠我的，他公司的
    事情我不知道。」、「（問：林超忠向你借錢，丙○○知道嗎？）這我不清楚。
    」云云（見本院上訴卷第三四、三五頁），是林超忠積欠告訴人之欠款，既是私
    人債務，而上開支票係佳智公司開給廣達公司之貨款，交付林超忠委託告訴人提
    示，被告辯稱該支票是公司的支票，不可能同意去抵償林超忠私人債務等語，衡
    情尚與常理無違，自非不足採信。告訴人雖舉證人即曾陪同被告向告訴人索取票
    款之蔡德威，於臺灣屏東甲方法院檢察署八十六年度偵字第三三六四號乙○○侵
    占案偵查中證稱：林超忠曾到我公司上班三次，亦三度離職，林超忠私下有向乙
    ○○調錢，當時錢老板（丙○○）也知道，林超忠係廣達公司總經理，林超忠死
    後，我與丙○○到東港找林萬吉，在林萬吉家中有請乙○○過來，丙○○有向乙
    ○○要票款，乙○○跟丙○○說有一些錢是林超忠向她調的，其他的票就還給丙
    ○○，乙○○有跟丙○○說林超忠欠她二百多萬元，丙○○同意就其他的票拿回
    去，林超忠確實常向乙○○調錢，乙○○把錢匯到我公司戶頭，林超忠再叫他們
    公司職員來拿，錢有時是我們公司先墊給林超忠，林超忠是他私人的借款，丙○
    ○也很清楚，林超忠也侵占公司的錢，林超忠透過我們公司與乙○○金錢往來是
    八十四年開始之事，丙○○並未委託乙○○提示支票，應是（乙○○）與林超忠
    間之關係等語（見該案卷第五六頁），惟被告堅決否認知情林超忠有私下向乙○
    ○借款，且未同意就該兌現之Ａ、Ｂ二張支票抵銷林超忠欠告訴人之債務，辯稱
    ：因當時告訴人已將Ａ、Ｂ二張支票兌現，且又拒不返還款項，伊只有先行取回
    未兌現之Ｃ、Ｄ二張支票，並非同意僅拿回該Ｃ、Ｄ支票即可云云。參酌證人蔡
    德威並未詳述或舉證說明被告如何得知林超忠有私下向告訴人借款等細節，僅泛
    指被告知情林超忠私下向告訴人借款云云，證據證明力尚嫌薄弱；又被告縱知情
    林超忠私下向告訴人借款，亦不能逕認其同意承擔林超忠之債務或以該兌現之Ａ
    、Ｂ二張支票抵銷林超忠欠告訴人之借款，故依證人蔡德威上開證述情節，僅能
    認定告訴人曾向被告表明林超忠欠其借款二百餘萬元及被告同意就尚未兌現之Ｃ
    、Ｄ支票先行取回等事實，至於渠等間就已兌現之Ａ、Ｂ二張支票是否同意或默
    示同意抵銷林超忠欠告訴人之債務，尚無積極證據足以證明，公訴人對此復未能
    另舉他證以實其說，自難僅憑證人蔡德威之上述證言，作為被告不利認定之證據
    。又被告一再抗辯不知林超忠與告訴人間之債務關係，且若林超忠將公司欲託人
    代收之支票侵占入已，用以償還告訴人之借款，但林超忠向告訴人借款，是否尚
    欠告訴人二百二十餘萬元，在被告指控告訴人侵占罪嫌之前，並無確切證據可認
    定為被告所明知，告訴人雖當面向被告表明林超忠欠其借款二百餘萬元，並不能
    強令被告信為真實，是被告認為告訴人表示林超忠積欠其借款二百二十餘萬元，
    並非真實，應屬合理之懷疑，尚非不足採信。
  (三)告訴人於提示上述Ａ、Ｂ二張支票時，並無廣達公司背書之戳記，而被告指控告
    訴人侵占罪嫌時所附支票影本，有廣達公司背書之戳記，固經原審向第一商業銀
    行東港分行調閱支票原本影印存卷可稽（見原審卷第一○四至一○六頁），並經
    本院前審調取前開八十六年度偵字第三三六四號卷核閱無誤。惟被告之指控告訴
    人侵占，有關支票等資料係由廣達公司會計郭汶燕或其公司人員提交吳展旭律師
    ，吳展旭律師再交與其法務人員謝政曄撰狀，而案情則由郭汶燕與吳展旭律師洽
    談等情，分據證人吳展旭、謝政曄及郭汶燕證述無訛（見原審卷第三六頁、本院
    上訴卷第一一一至一一二、一二六至一二九頁），依上各情，被告僅認為告訴人
    涉嫌侵占，而委託律師撰狀告訴，有關案情及資料之提供，則由廣達公司之會計
    郭汶燕或公司人員為之，被告並無參予其事，被告辯稱伊僅代表公司提出告訴，
    應堪採信。另據證人郭汶燕於原審證稱：「（問：你當初整理這些支票給吳律師
    時，是怎樣的情形？）我告訴他，當莊小姐退回之支票，我把它影印給律師時，
    支票背書名字是蔡佳安，不是乙○○，到時出庭時要請蔡佳安出庭作證。那時候
    林先生已死亡，我們不可能去問他情形到底是如何。」等語（見原審卷第三七頁
    ），並具狀指稱「一開始被告完全委託本人與律師配合，提供所有跟案情有關的
    資料給律師，且都是影印本，Ａ、Ｂ二張支票只有影印正本（因公司留底在傳票
    上的只有正面影本），Ｃ、Ｄ二張支票是影印正反面，其用意是請律師提示Ｃ、
    Ｄ二張支票的原背書人蔡佳安之帳戶，調查此人與乙○○之關係為何，結果怎麼
    會Ｃ、Ｄ二張支票反面影本，變成Ａ、Ｂ二張支票的反面影本，別說丙○○不知
    所以，連本人亦莫名奇妙」等情（見原審卷第九四、九五頁），再參酌上開Ａ、
    Ｂ二張支票背面確有蔡佳安之背書，已據原審向第一商業銀行東港分行調閱支票
    原本審閱無訛（見原審卷第一○五、一○六頁），足徵被告辯稱證人郭汶燕當時
    整理證據與律師提出侵占告訴時，係要以支票背面有蔡佳安之背書，作為證明告
    訴人透過蔡佳安提示支票，以查證支票之來源係出於告訴人，上開Ｃ、Ｄ支票之
    背面純作為證明支票係經由告訴人之友人蔡佳安提示而已，為證據方法之一種，
    並非變造證據或捏造事實云云，即非不足採信。且綜觀被告提出侵占之告訴狀所
    附支票影本之廣達公司戳記，揆其用意，應係在表明該支票原係廣達公司所持有
    ，而該支票確係原由廣達公司所持有，經公司總經理林超忠再交給告訴人，已如
    上述，姑不論支票影本之正、反面，係證人郭汶燕或廣達公司其他人員或律師事
    務所撰狀人之疏失，將Ａ、Ｂ支票之正面與Ｃ、Ｄ支票之反面併列，應與被告無
    關，而該廣達公司背書之戳記，亦與事實並無不符，並非虛構事實，亦不足以生
    損害於他人。至於被告八十七年一月十四日侵占告訴之補充理由狀中雖陳述：「
    ．．．而林某所交付之支票票背均有廣達公司之公司名銜與銀行帳號，是被告（
    乙○○）諉稱伊並不知所收受之支票為廣達公司所有，而與廣達公司無涉，豈能
    令人無疑？」等語，然該告訴補充理由狀係廣達公司告訴代理人吳展旭律師交由
    法務人員謝政曄所撰，已據證人吳展旭、謝政曄證述屬實，證人謝政曄並陳稱：
    「（問：狀裡面的內容是誰告訴你的？）是郭汶燕告訴我的。我看廣達公司在提
    示處的戳章認為他們公司有託收入帳，這是我自己推定的。」等語（見本院上訴
    卷第一二九頁），是上開告訴補充理由狀之內容，既係證人謝政曄個人推定之意
    見，並非被告授意，自不足執為被告不利之認定。
  (四)被告已明確表示找不到上述Ｃ、Ｄ二張支票（見本院上訴卷第一二九、一三○頁
    及本院九十三年四月五日準備程序筆錄），故未能查證該二張支票原本是否確有
    廣達公司背書之戳記？所蓋戳記之形狀、位置是否與被告提出侵占告訴時所附Ａ
    、Ｂ支票背面影本相符？但被告一再表示其提出侵占告訴所附Ａ、Ｂ支票背面，
    其實是Ｃ、Ｄ支票的背面影本，告訴代理人對此部分亦不堅持調查及鑑定（見本
    院九十三年四月五日準備程序筆錄），自應以被告所辯上情為可採。該Ａ、Ｂ二
    張支票，既已為告訴人提示兌現，則該廣達公司背書之戳記，除證明廣達公司曾
    持有該支票外，並不影響告訴人之取得支票是否善意，當然不生損害於告訴人。
    如謂被告有意以該背書戳記，以證明Ａ、Ｂ二張支票先前為廣達公司所持有，亦
    因並無不實，難謂有偽造文書之犯意。
  (五)綜上所述，被告主觀上認為告訴人受廣達公司總經理林超忠之委託提示，得款後
    未將票款交還廣達公司，即係侵占，而提出告訴，雖告訴人係善意取得不受刑事
    追訴，仍難認為被告係虛構事實而誣告。依前開說明，自不能令被告負誣告或偽
    造文書罪責。此外，復查無其他積極證據足資證明被告有何公訴意旨所指之誣告
    犯行，自屬不能證明被告犯罪。
五、原審判決論處被告罪刑，尚有未洽。被告上訴意旨否認犯罪，指摘原判決不當，
    為有理由，自應由本院將原判決撤銷，諭知被告無罪之判決。
據上論結，應依刑事訴訟法第三百六十九條第一項前段、第三百六十四條、第三百零
一條第一項，判決如主文。
本案經檢察官劉文水到庭執行職務。
中    華    民    國      九十三      年      四      月     二十八   日
                              臺灣高等法院高雄分院刑事第八庭
                                  審判長法官  郭雅美
                                        法官  江泰章
                                        法官  裕斗
右正本證明與原本無異。
檢察官如不服本判決應於收受本判決後十日內向本院提出上訴書狀，其未述上訴理
由者，並得於提起上訴後十日內向本院補提理由書狀（均須按他造當事人之人數附繕
本)「切勿逕送上級法院」。
                                      書記官  吳福連
中    華    民    國      九十三      年      四      月     二十八   日
